---
title: "Consumo per cápita"
author: "David Moreno"
date: "2023-08-23"
output: pdf_document
---
## Introducción

## Instalación e importación de las librerias

Configuro el repositorio de CRAN de manera no interactiva

```{r}
options(repos = c(CRAN = "https://cran.r-project.org"))
```

Instalo las librerías que voy a utilizar

```{r}
install.packages("readxl")
install.packages("tidyverse")
install.packages("httr")
install.packages("rmarkdown")
install.packages("dplyr")
```

Y ahora las cargo

```{r}
library(readxl)
library(tidyverse)
library(httr)
library(rmarkdown)
library(dplyr)
```

## Importación de los datos

Importo los archivos a un dataframe que anido en una lista

```{r}

lista_archivo <- c("2000", "2001", "2002", "2003", "2004", "2005", "2006",
                  "2007", "2008", "2009", "2010", "2011", "2012", "2013",
                  "2014", "2015", "2016", "2017", "2018", "2019", "2020",
                  "2021", "2022")

ruta <- "https://github.com/DMorgon/portafolios/raw/main"
rama <- "alimentacion/datos_origen"

lista_df <- list()

for (i in seq(from = 1, to = 23, by = 1)) {
  archivo_url <- paste0(ruta, "/", rama, "/", lista_archivo[i], ".xlsx")
  
  response <- GET(archivo_url)
  archivo_temporal <- tempfile(fileext = ".xlsx")
  writeBin(content(response, "raw"), archivo_temporal)
  
  if (i <= 20)
    df <- read_excel(path = archivo_temporal, sheet = 4, skip = 2)
  else
    df <- read_excel(path = archivo_temporal, sheet = 5, skip = 2)
  lista_df[[i]] <- df
}

```
## Preparación de los datos

A continuación, examino la estructura interna de cada marco de datos

```{r}
for (i in seq(from = 1, to = 23, by = 1)) {
  nombre_df <- paste0("df_", lista_archivo[i])
  cat("\n", "Nombre de la tabla de datos:", nombre_df, "\n")
  str(lista_df[[i]])
}
```

Revisando los datos, he localizado los siguientes errores:

- Los marcos de datos df_2000, df_2001, df_2002, df_2003, df_2019, df_2020, df_2021 y df_2022 tienen 19 variables, mientras que los restantes tiene 27.

- El nombre de las variables difieren de un marco de datos de otros. 

- Toda las variables son de tipo número, a excepción de  "...1" que es de tipo cadena de texto, ya que contiene las categorías de alimentos.

- El numero de registro de cada marco de datos varía, con lo que la categorías de alimentos también.

A continuación, procedo a eliminar las variables de más que he podido localizar

```{r}
for (i in seq(from = 1, to = 23, by = 1)) {
  if (i  >= 5 && i <= 19)
    lista_df[[i]] <- lista_df[[i]][, -c(2, 8, 12, 20, 21,23, 25, 26, 27)]
  else
        lista_df[[i]] <- lista_df[[i]][, -c(2)]
}
```

Ahora, unifico el nombre de las variables de los marcos de datos

```{r}
for (i in seq(from = 1, to = 23, by = 1)) {
  if (i >= 5 && i <=19)
    colnames(lista_df[[i]]) <- c("Categorias", "Cataluña", "Aragon", "Baleares",
                                 "Valencia", "Murcia", "Madrid", "Castilla La Mancha",
                                 "Extremadura", "Galicia", "Asturias", "Cantabria",
                                 "Pais Vasco", "La Rioja", "Navarra", "Canarias",
                                 "Andalucia", "Castilla Y Leon")
  else
    colnames(lista_df[[i]]) <- c("Categorias", "Cataluña", "Aragon", "Baleares",
                             "Valencia", "Murcia", "Andalucia", "Madrid",
                             "Castilla La Mancha", "Extremadura", "Castilla Y Leon",
                             "Galicia", "Asturias", "Cantabria", "Pais Vasco",
                             "La Rioja", "Navarra", "Canarias")
}
```

Añado la variable "Año" en cada marco de datos y le asigno el valor del año que le corresponde

```{r}
for (i in seq(from = 1, to = 23, by = 1)) {
  lista_df[[i]] <- cbind(lista_df[[i]], Año = as.numeric(x = lista_archivo[[i]]))
}
```

Ordeno cada marco de datos por el nombre de las variables

```{r}
for (i in seq(from = 1, to = 23, by = 1)) {
  lista_df[[i]] <- lista_df[[i]][, order(colnames(lista_df[[i]]))]
}
```

Junto todos los marcos de datos en uno sólo denominado df_final

```{r}
df_total <- data.frame()

for (i in seq(from = 1, to = 23, by = 1)) {
  df_total <- rbind(df_total, lista_df[[i]])
}
```

Realizo un filtro, para sólo quedarme con determinadas categorias dea alimentos

```{r}

filtro <- c("T.HUEVOS KGS", "MIEL", "TOTAL CARNE", "TOTAL PESCA",
            "TOTAL LECHE LIQUIDA", "TOTAL OTRAS LECHES", "DERIVADOS LACTEOS",
            "PAN", "BOLL.PAST.GALLET.CERE", "PRODUCTOS NAVIDEÑOS",
            "CHOCOLATES/CACAOS/SUC", "ARROZ", "TOTAL PASTAS", "AZUCAR",
            "EDULCORANTES", "LEGUMBRES", "TOTAL ACEITE", "MARGARINA",
            "ACEITUNAS", "BEBIDAS DERIVADAS VI", "TOTAL VINOS", "CERVEZAS",
            "SIDRAS", "T.BEBIDAS ESPIRITUOSA", "VINAGRE", "TOTAL ZOMO Y NECTAR",
            "TOTAL PATATAS", "T.HORTALIZAS FRESCAS", "T.FRUTAS FRESCAS",
            "FRUTOS SECOS", "T.FRUTA&HORTA.TRANSF", "PLATOS PREPARADOS",
            "CAFES E INFUSIONES", "CALDOS", "SALSAS", "AGUA DE BEBIDA ENVAS.",
            "GASEOSAS Y BEBID.REFR", "BASES PIZZAS&MASAS HO",
            "HARINAS Y SEMOLAS", "ENCURTIDOS", "ESPECIAS Y CONDIMENTO", "SAL",
            "OTROS PROD.EN PESO", "OTROS PROD.EN VOLUMEN", "ALGAS")

df_filtrado <- subset(df_total, Categorias %in% filtro)

```


## Detección y tratamiento de los datos ausentes

A continuación, examino la estructura interna de df_final

```{r}
str(df_filtrado)
```
Y ahora obtengo un resumen de cada variable

```{r}
summary(df_filtrado)
```
He comprobado que df_filtrado tiene 910 registros y 19 variables.

Todas las variables son numéricas a excepción de "Categorias" que es una cadena de texto.

Además, Asturias, Canarias, Cantabria, Castilla La Mancha, Extremadura, La Rioja y Navarra tienen datos ausentes. 

Localizo los registros donde existen valores ausentes

```{r}

df_filtrado %>%
  rowwise() %>%
  filter(any(is.na(c_across(where(is.numeric)))))
```

Compruebo que faltan datos en los años 2020, 2021 y 2022. Pero sólo en alguanas Comunidades Autónomas

```{r}
df_filtrado %>%
  select("Categorias", "Año") %>%
  filter(Categorias == "ALGAS")
```


Aquí compruebo que sólo en los años 2019, 2020, 2021 y 2022 se incorporaron la Categoría ALGAS en la contabilidad. Los demás años no. Teniendo en cuenta que faltan todos los demás años, procedo a quitar los registros referentes a ALGAS.

```{r}
df_filtrado <- df_filtrado %>%
  filter(Categorias != "ALGAS")
```

## Analizo  gráficamente el marco de datos resultantes.

A continuación transformo 

```{r}
df_filtrado %>%
  pivot_longer(
    cols = -c("Categorias", "Año"),
    names_to = "Territorios",
    values_to = "Consumo"
  )
```




