---
title: "EDA del volumen de alimentos consumidos por los hogares españoles"
author: "David Moreno"
date: "2023-09-10"
output: pdf_document
---

## Introducción

En el marco del proyecto de análisis de datos, hemos explorado una extensa colección de información que abarca dos décadas, desde el año 2000 hasta el 2022, relacionada con los hábitos de consumo de alimentos en los hogares españoles.

Este conjunto de datos se encuentra organizado en 22 archivos Excel, cada uno correspondiente a un año específico, y está disponible en un repositorio de GitHub. Cada archivo contiene múltiples hojas de datos, y una de ellas se centra en el "volumen", que mide la cantidad de alimentos consumidos por los hogares españoles.

En este contexto, emprendemos un Análisis Exploratorio de Datos (EDA) con el objetivo de comprender más profundamente este conjunto de datos y extraer insights significativos.

## 1. Preparación del entorno de trabajo

Configuro el repositorio de CRAN de manera no interactiva

```{r}
options(repos = c(CRAN = "https://cran.r-project.org"))
```

Instalo las librerías que voy a utilizar

```{r}
install.packages("readxl")
install.packages("httr")
install.packages("tidyverse")
install.packages("rmarkdown")
install.packages("dplyr")
install.packages("ggplot2")
install.packages("scales")
install.packages("corrplot")
```

Y, por último, se cargan las librerías.

```{r}
library(readxl)
library(httr)
library(tidyverse)
library(rmarkdown)
library(dplyr)
library(ggplot2)
library(scales)
library(corrplot)
```
## 2. Obtención de los datos
### 2.1 Extracción de los datos

```{r}

# Creo una lista vacía donde almacenaré los df.
lista_df_volumen <- list()

# Mediante un bucle for, recorro cada archivo, para extraer los datos
for (i in seq(from = 1, to = 23, by = 1)) {
  
  # Datos de la ruta
  ruta <- "https://github.com/DMorgon/portafolios/raw/main"
  rama <- "alimentacion/datos_origen"

  # Creo la ruta desde donde se descargaran los archivos
  archivo_url <- paste0(ruta, "/", rama, "/", i + 1999, ".xlsx")
  
  # Creo el nombre del archivo local
  archivo_local <- paste0(i, ".xlsx")
  
  # Descargar el archivo desde la URL
  response <- GET(archivo_url, write_disk(archivo_local, overwrite = TRUE))
  
  # Creo el df con los datos del archivo local
  df <- read_excel(archivo_local, sheet = 3, skip = 2)
  
  #Agrego el df a la lista de df.
  lista_df_volumen[[i]] <- df
  
  # Borro el archivo local
  file.remove(archivo_local)
}

# Elimino las variables que ya no se utilizará.
rm(ruta, rama, archivo_url, archivo_local, response, df, i)

```

### 2.2 Exploración inicial de los datos

```{r}

# Mediante un bucle for, imprimo la estructura inter de cada dataframe
for (i in seq(1, 23)) {
  
  # Imprimo el nombre de cada dataframe
  cat("Nombre de la tabla de datos: df_volumen_", i+1999, "\n")
  
  #Imprimo la estructura interna de cada dataframe
  cat(str(lista_df_volumen[[i]]), "\n")
}

# Elimino la variable i que no se utilizará
rm(i)
```

Después de llevar a cabo una exploración inicial de la estructura interna de cada dataframe, se han identificado las siguientes conclusiones:

- Se han encontrado un total de 22 dataframes.

- Existe una disparidad en la cantidad de registros, es decir, en la variedad de alimentos, entre los distintos dataframes.

- Algunos dataframes contienen 19 variables, mientras que otros presentan 27. Esto se debe a que, en los dataframes correspondientes a los años de 2004 a 2018, se incorporaron 8 regiones adicionales.

- Se ha observado variabilidad en los nombres de las variables en algunos dataframes.

- También es posible que los nombres de los alimentos varíen de un dataframe a otro.

En consecuencia, las tareas que se llevarán a cabo a continuación son las siguientes:

- **Normalización de las variables**: Dado que existen diferencias en el número de variables y en sus nombres, se procederá a eliminar las 8 variables relacionadas con las regiones y a corregir el nombre de las variables restantes para asegurar consistencia.

- **Normalización de los registros**: existe una disparidad en la cantidad de alimentos registrados y en sus nombres en diferentes años debido a cambios en la metodología es por ello que se realizará una selección de registros. En primer lugar se corregirán los nombres de los registros seleccionados para que sean consistentes en todos los dataframes y posteriormente se realizará un filtro en los dataframe con la selección de la categorias de alimentos. Esta metodología simplificará la complejidad de los datos, aunque conllevará la pérdida de algunos detalles específicos de los alimentos.

- **Creación de un conjunto de datos consolidado**: Una vez normalizados los datos, se combinarán todos los dataframes en un conjunto consolidado, especificando además el año al que corresponde cada registro.

### 2.3 Transformación de los datos

Elimino las variables sobrantes

```{r}
for (i in seq(5, 19)) {
  if (i <= 13) {
    lista_df_volumen[[i]] <- lista_df_volumen[[i]][, !colnames(lista_df_volumen[[i]]) %in% c("T.ANDALUCIA", "CASTILLA LEON", "NORESTE", "LEVANTE", "CENTRO-SUR", "NOROESTE", "NORTE", "T.CANARIAS")]
  } 
  else {
    lista_df_volumen[[i]] <- lista_df_volumen[[i]][, !colnames(lista_df_volumen[[i]]) %in% c("ANDALUCÍA", "CASTILLA Y LEÓN", "NORESTE", "LEVANTE", "CENTRO-SUR", "NOROESTE", "NORTE", "T.CANARIAS")]
  }
}

# Elimino las variables en el environment que ya no utilizaré
rm(i)
```

A continuación corrijo el nombre de las variables para que todas sean iguales

```{r}
for (i in seq(1, 23)){
  colnames(lista_df_volumen[[i]])[colnames(lista_df_volumen[[i]]) == ".TOTAL ESPAÑA"] <- "ESPAÑA"  
  colnames(lista_df_volumen[[i]])[colnames(lista_df_volumen[[i]]) == "T.ESPAÑA"] <- "ESPAÑA"
  colnames(lista_df_volumen[[i]])[colnames(lista_df_volumen[[i]]) == "...1"] <- "CATEGORIAS"
  colnames(lista_df_volumen[[i]])[colnames(lista_df_volumen[[i]]) == "CASTILLA-LA MANCHA"] <- "CASTILLA LA MANCHA"
  colnames(lista_df_volumen[[i]])[colnames(lista_df_volumen[[i]]) == "RIOJA"] <- "LA RIOJA"
  colnames(lista_df_volumen[[i]])[colnames(lista_df_volumen[[i]]) == "ARAGÓN"] <- "ARAGON"
  colnames(lista_df_volumen[[i]])[colnames(lista_df_volumen[[i]]) == "ILLES BALEARS"] <- "BALEARES"
  colnames(lista_df_volumen[[i]])[colnames(lista_df_volumen[[i]]) == "COMUNITAT VALENCIANA"] <- "VALENCIA"
  colnames(lista_df_volumen[[i]])[colnames(lista_df_volumen[[i]]) == "REGIÓN DE MURCIA"] <- "MURCIA"
  colnames(lista_df_volumen[[i]])[colnames(lista_df_volumen[[i]]) == "ANDALUCÍA"] <- "ANDALUCIA"
  colnames(lista_df_volumen[[i]])[colnames(lista_df_volumen[[i]]) == "COMUNIDAD DE MADRID"] <- "MADRID"
  colnames(lista_df_volumen[[i]])[colnames(lista_df_volumen[[i]]) == "CASTILLA - LA MANCHA"] <- "CASTILLA LA MANCHA"
  colnames(lista_df_volumen[[i]])[colnames(lista_df_volumen[[i]]) == "CASTILLA Y LEÓN"] <- "CASTILLA Y LEON"
  colnames(lista_df_volumen[[i]])[colnames(lista_df_volumen[[i]]) == "PRINCIPADO DE ASTURIAS"] <- "ASTURIAS"
  colnames(lista_df_volumen[[i]])[colnames(lista_df_volumen[[i]]) == "C. FORAL DE NAVARRA"] <- "NAVARRA"
}

# Elimino las variables que ya no se utilizará.
rm(i)
```

Añado la variable Año, y le asigno a cada dataframe el año correspondiente.

```{r}
for (i in seq(1, 23)) {
  lista_df_volumen[[i]] <- lista_df_volumen[[i]] %>%
    mutate(AÑO = i + 1999)
}

rm(i)
```

Ordeno las variables de cada dataframe en orden alfabético

```{r}
for (i in seq(1, 23)){
  lista_df_volumen[[i]] <- lista_df_volumen[[i]] %>%
    select(sort(colnames(.)))
}

rm(i)
```

A continuación, corrijo el nombre de algunas categorias de alimentos

```{r}
for (i in seq(1, 23)){
  lista_df_volumen[[i]] <-lista_df_volumen[[i]] %>%
  mutate(CATEGORIAS = case_when(
    CATEGORIAS == "ACEITE DE OLIVA" ~ "TOTAL ACEITES DE OLIVA",
    CATEGORIAS == "HUEVOS KGS" ~ "T.HUEVOS KGS",
    CATEGORIAS == "AGUA MINERAL" ~ "AGUA DE BEBIDA ENVAS.",
    CATEGORIAS == "LECHE LIQUIDA RECONST" ~ "PREPARADOS LACTEOS",
    CATEGORIAS == "BASES PIZZAS&MASAS HO" ~ "BASES PIZZAS Y MASAS HO",
    TRUE ~ CATEGORIAS))
}

rm(i)
```

Ahora, uno de forma vertical todos los dataframe en uno sólo que llamare df_volumen

```{r}
df_volumen <- bind_rows(lista_df_volumen)
```

Filtro df_volumen por las categorias de alimentos seleccionadas.

```{r}
categorias <- c("ARROZ", "PAN", "BOLL./PAST.ENVASADA", "BOLL./PAST.GRANEL",
             "GALLETAS ENVASADAS", "GALLETAS GRANEL", "P.P.PASTA RESTO",
             "P.P.CONSERVA PASTA", "P.P.CONGELADO PASTA", "TOTAL PASTAS",
             "OTROS P.P.CONGELADO", "P.P.PIZZA", "O.PASTEL/TARTA GRA",
             "O.PASTEL/TARTA ENV", "CEREALES DESAY.ENV.",
             "BASES PIZZAS Y MASAS HO", "HARINAS Y SEMOLAS", "CARNE VACUNO",
             "C.CONG.VACA", "CARNE CERDO", "C.CONG.CERDO",
             "CARNE OVINO/CAPRINO", "CARNE POLLO", "AVESTRUZ", "PAVO",
             "OTRAS AVES", "C.CONG.POLLO", "CARNE TRANSFORMADA",
             "P.P.CONSERVA CARNE", "P.P.CONGELADO CARNE", "PLAT.PREP.OTROS",
             "SALCHICHAS FRESCAS", "SALCHICHAS CONGELAD", "CARNE DESPOJOS",
             "CARNE CONEJO", "OTRAS CARNES FRESCA", "CARNE CONGELADA",
             "PESCADOS FRESCOS", "PESCADOS CONGELADOS",
             "MARISCO/MOLUSCO/CRUS", "SALMON AHUMADO", "TRUCHA AHUMADA",
             "OTROS AHUMADOS", "PESCADO SALADO", "CONS.PESCADO/MOLUSCO",
             "P.P.CONSERV PESCADO", "P.P.CONGEL.PESCADO",
             "LECHE CRUDA", "LECHE ENTERA", "LECHE SEMIDESNATAD",
             "LECHE DESNATADA", "TOTAL OTRAS LECHES", "PREPARADOS LACTEOS",
             "LECHES FERMENTADAS", "BATIDOS DE YOGURT", "CUAJADAS", "QUESO",
             "NATA", "NATILLAS", "FLANES PREPARADOS", "CREMA DE CHOCOLATE",
             "CREMA CATALANA", "POSTRES CON NATA", "OT.DERIVADOS LACTEOS",
             "BATIDOS DE LECHE", "T.HUEVOS KGS", "TORTILLAS REFRIGERAD",
             "MANTEQUILLA", "MARGARINA", "TOTAL ACEITES DE OLIVA",
             "ACEITE DE ORUJO", "ACEITE DE GIRASOL", "ACEITE DE MAIZ",
             "ACEITE DE SOJA", "ACEITE DE SEMILLA", "TOCINO Y MANTECA",
             "NARANJAS", "MANDARINAS", "LIMONES", "PLATANOS", "MANZANAS",
             "MANZANAS", "MELOCOTONES", "ALBARICOQUES", "CIRUELAS", "CEREZAS",
             "AGUACATE", "FRESAS/FRESON", "UVAS", "MELON", "SANDIA", "KIWI",
             "PIÑA", "OTRAS FRUTAS FRESCAS", "FRUTOS SECOS",
             "FRUTA CONS/ALMIBAR", "RESTO FRUTA CONSER", "FRUTAS CONGELADAS",
             "LECHUGA/ESC./ENDIVIA", "VERDURAS DE HOJA", "COLES", "TOMATES",
             "JUDIAS VERDES", "PIMIENTOS", "PEPINOS",
             "BERENJENAS", "CALABACINES", "CEBOLLAS", "AJOS", "ZANAHORIAS",
             "ESPARRAGOS", "CHAMPIÑONES+O.SETAS", "OTR.HORTALIZAS/VERD.",
             "LEGUMBRES SECAS", "P.P.CONGEL.VEGETAL", "VERD./HORT.CONGELAD",
             "LEGUMBRES COCIDAS", "ACEITUNAS", "GUISANTES", "JUDIAS VERDES",
             "PIMIENTOS", "ESPARRAGOS", "ALCACHOFAS", "CHAMPIÑOSNES+SETAS",
             "MAIZ DULCE", "MENESTRA", "TOMATES", "OTRA VERD/HORT.CON",
             "P.P.CONGEL.VEGETAL", "ENCURTIDOS", "TOMATE FRITO",
             "PATATAS FRESCAS", "PATATAS CONGELADAS", "PATATAS PROCESADAS",
             "AZUCAR", "EDULCORANTES", "MIEL", "MERMELADAS,CONFIT.",
             "CHOCOLATES/CACAOS/SUC", "TURRON DE CHOCOLATE", "CACAO SOLUBLE",
             "PRODUCTOS NAVIDEÑOS", "FRUTA ESCARCHADA",
             "HELADOS Y TARTAS", "SALSAS", "SAL",
             "ESPECIAS Y CONDIMENTO", "CALDOS", "P.P.SOPAS Y CREMAS", 
             "OTROS PROD.EN PESO", "CAFE G. O M.TORREFAC",
             "CAFE G. O M.NATURAL", "CAFE G. O M.MEZCLA", "CAFE G. O M.DESCA",
             "CAFE SOLUBLE", "SUCEDANEOS DE CAFE", "TE", "MANZANILLA", "POLEO",
             "OTRAS INFUSIONES", "AGUA DE BEBIDA ENVAS.",
             "GASEOSAS Y BEBID.REFR", "TOTAL ZUMO Y NECTAR",
             "ZUMOS DE HORTALIZAS", "VINAGRE", "OTROS PROD.EN VOLUMEN")


df_volumen <- df_volumen %>%
  filter(CATEGORIAS %in% categorias)

rm(categorias)
```

Modifico el formato de df_volumen de formato ancho a largo

```{r}
df_volumen <- df_volumen %>%
  pivot_longer(cols = -c(CATEGORIAS, AÑO), 
               names_to = "REGIONES",
               values_to = "VOLUMEN")
```

### 2.4 Carga de los datos

Hago una copia de df_volumen llamada data, con la que trabajaré a continuación 

```{r}
data <- df_volumen

rm(lista_df_volumen)
```

## 3. Analisis descriptivo

En primer lugar, obtengo una vista descriptiva sobre el contenido del conjunto de datos, 

```{r}
print(head(data))
```

Examino la estructura interna del conjunto de los datos.

```{r}
str(data)
```

Ahora, obtengo un resumen estadísito de cada una de las variables.

```{r}
summary(data)
```
Valores únicos de CATEGORIAS

```{r}
cat("El número de valores únicos de CATEGORIAS es: ", length(unique(x = data$CATEGORIAS)), "\n")

cat("El número de valores únicos de AÑO es: ", length(unique(x = data$AÑO)), "\n")

cat("El número de valores únicos de REGIONES es: ", length(unique(x = data$REGIONES)), "\n")
```

Acontinuación realizo un histograma de la varaible VOLUMEN, para ver como se distribuyen sus valores

```{r}
hist(
  x = data$VOLUMEN,
  main = "Histograma de VOLUMEN",
  xlab = "Valores",
  ylab = "Frecuencia",
  breaks = 100
)
```

Según los resultados obetenidos, las principales caracteristicas del conjunto de datos son los siguientes:

- El conjunto de datos tiene 65.4847 registros y 4 variables.
  
- Las variables son:

  - AÑO: contine valores numéricos que representan años. El rango temporal abarca desde el año 2000 hasta el 2022, en total, 23 años diferentes.
  
  - CATEGORIAS: contiene valores de tipo cadena de texto, que representa los tipos de alimentos. Por lo que parece existen 160 tipos de alimentos únicos.
  
  - REGIONES: es otra variable, que también admite valores de tipo caracter, y que representa las diferentes regiones geográficas, esto es, las Comunidades Autónomas y España, en total 18 regiones.
  
  - VOLUMEN: contiene valores numéricos y representa la cantidad de alimentos que se consumen por los hogares españoles. En este caso, nuestra variable respuesta es VOLUMEN ya que la pregunta a responder sería como varía la cantidad de alimento consumida por los hogares españoles por año, región y tipo de alimento.
  
- Los valores de la variable VOLUMEN presentan una distribución sesgada hacia la izquierda, esto quiere decir que la mayoría de sus valores se situan cerca del cero.

## 4. Ajuste de variables

Tras el analisis descriptivo del conjunto de datos, conviene ajustar algunas de las  variables.

En este caso, la variable AÑO, que es numérica, no voy a modificarla, ya que esto me podría ayudar a realizar alguna operación matemética en el futuro.

Con respecto a las variables REGIONES y CATEGORIAS voy a factorizarla.

```{r}
data$REGIONES <- as.factor(data$REGIONES)
data$CATEGORIAS <- as.factor(data$CATEGORIAS)
```

## 5. Detección y tratamiento de datos ausentes

Compruebo si existen valores ausentes en el conjunto de los datos.

```{r}
any(is.na(data))
```

Según se puede apreciar, en el conjunto de los datos no existe valores ausentes.

## 6. Identificación de datos atípicos

Mediante un gráfico boxplot, compruebo si existen valores atípicos en VOLUMEN por región y año.

```{r}
# Configurar la disposición de los gráficos (1 fila, 2 columnas)
par(mfrow = c(1, 2))

# Crear una lista de regiones únicas en tus datos
regiones_unicas <- unique(data$REGIONES)

# Crear un bucle para generar boxplots por región y año
for (region in regiones_unicas) {
  # Filtrar los datos para la región actual
  data_region <- subset(data, REGIONES == region)
  
  # Crear el boxplot para la región y el año actual
  boxplot(
    data_region$VOLUMEN ~ data_region$AÑO,
    horizontal = TRUE,
    main = paste(region))
}
```

En conclusión, al examinar los valores atípicos en los gráficos de boxplot de "VOLUMEN" por región y año, hemos observado la presencia de variabilidad significativa en el consumo de alimentos a lo largo del tiempo y en diferentes regiones geográficas, lo cual era de esperar debido a las diferencias en las preferencias alimenticias y las influencias socioeconómicas. Si bien es cierto que hemos identificado valores que se desvían de la norma, es importante destacar que no todos los valores atípicos son necesariamente errores o anomalías; muchos de ellos reflejan patrones genuinos en los datos. La interpretación adecuada de estos valores atípicos requiere un conocimiento profundo del contexto y el dominio, y puede proporcionar información valiosa para entender las tendencias y las diferencias regionales en el consumo de alimentos a lo largo del tiempo. Por lo tanto, en lugar de descartar automáticamente los valores atípicos, debemos considerarlos como una parte esencial de la riqueza de nuestros datos y explorar sus implicaciones en el análisis.

A continuación, identifico los valores atípicos de las variables AÑO, REGIONES y CATEGORIAS.

```{r}
# Crear un histograma de la variable "AÑO"
hist(data$AÑO, 
     main = "Histograma de AÑO",
     xlab = "AÑO",
     ylab = "Frecuencia",
     col = "blue",
     breaks = seq(min(data$AÑO) - 0.5, max(data$AÑO) + 0.5, by = 1),
     xlim = c(2000, 2025), # Ajustar límites del eje x
     ylim = c(0, 20)) # Ajustar límites del eje 
```

```{r}
# Crear un gráfico de barras para la variable "REGIONES" con etiquetas personalizadas
barplot(table(data$REGIONES), 
        main = "Histográma de REGIONES",
        ylab = "Frecuencia",
        col = "blue",
        border = "black",
        las = 2,  # Rotar etiquetas en el eje x
        cex.names = 0.5,  # Tamaño de las etiquetas de las regiones
        xlim = c(0, length(unique(data$REGIONES)) + 3), # Ajustar límites del eje x
        ylim = c(0, 4000)) # Ajustar límites del eje y
```

```{r}
# Crear un gráfico de barras para la variable "REGIONES" con etiquetas personalizadas
barplot(table(data$CATEGORIAS), 
        main = "Histográma de CATEGORIAS",
        ylab = "Frecuencia",
        col = "blue",
        border = "black",
        las = 2,  # Rotar etiquetas en el eje x
        cex.names = 0.2,  # Tamaño de las etiquetas de las regiones
        xlim = c(0, length(unique(data$CATEGORIAS)) + 3), # Ajustar límites del eje x
        ylim = c(0, 1000)) # Ajustar límites del eje y
```

Trasa realizar el análisis de los gráficos boxplot e histogramas, he llegado a las siguientes conclusiones:

- Los valores únicos de las variables REGIONES y AÑOS se repite nel mismo número de veces cada uno de ellos.

- Con respecto a los valores de la variable CATEGORIAS, por regla general se repiten el mismo número de veces, a excepción de unos cuantos, pero esto se debe a modificaciones en la metodología en la toma de los datos, de tal forma, que algunas categorías de alimentos se empezaron a contabilizar en unos años y otros en otros. 

- Con respecto a lo valores atípicos en los gráficos de boxplot de "VOLUMEN" por región y año, he observado la presencia de variabilidad significativa en el consumo de alimentos a lo largo del tiempo y en diferentes regiones geográficas, lo cual era de esperar debido a las diferencias en las preferencias alimenticias. Si bien es cierto que hemos identificado valores que se desvían de la norma, es importante destacar que no todos los valores atípicos son necesariamente errores o anomalías; muchos de ellos reflejan patrones genuinos en los datos. La interpretación adecuada de estos valores atípicos requiere un conocimiento profundo del contexto y el dominio, y puede proporcionar información valiosa para entender las tendencias y las diferencias regionales en el consumo de alimentos a lo largo del tiempo. Por lo tanto, en lugar de descartar automáticamente los valores atípicos, debemos considerarlos como una parte esencial de la riqueza de nuestros datos y explorar sus implicaciones en el análisis.

## 7. Análisis de correlación entre las variables

En primer lugar realizo un analisis decorrelación entre AÑO y VOLUMEN.

```{r}
# Calcular la correlación entre AÑO y VOLUMEN
correlation_year_volume <- cor(data$AÑO, data$VOLUMEN)

# Imprimir el resultado
cat("Correlación entre AÑO y VOLUMEN:", correlation_year_volume)

```

A continuación, sigo con CATEGORIAS y VOLUMEN

```{r}
# Crear un dataframe con variables numéricas para categorías de alimentos y volumen
data_numeric <- data.frame(
  CATEGORIAS = as.numeric(factor(data$CATEGORIAS)),
  VOLUMEN = data$VOLUMEN
)

# Calcular la correlación entre CATEGORIAS y VOLUMEN
correlation_categories_volume <- cor(data_numeric$CATEGORIAS, data_numeric$VOLUMEN)

# Imprimir el resultado
cat("Correlación entre CATEGORIAS de Alimentos y VOLUMEN:", correlation_categories_volume)

```

Y por último entre REGIONES y VOLUMEN

```{r}
# Crear un dataframe con variables numéricas para regiones y volumen
data_numeric <- data.frame(
  REGIONES = as.numeric(factor(data$REGIONES)),
  VOLUMEN = data$VOLUMEN
)

# Calcular la correlación entre REGIONES y VOLUMEN
correlation_regions_volume <- cor(data_numeric$REGIONES, data_numeric$VOLUMEN)

# Imprimir el resultado
cat("Correlación entre REGIONES y VOLUMEN:", correlation_regions_volume)

```

Basándonos en los resultados de los análisis de correlación realizados anteriormente en tu conjunto de datos, podemos llegar a las siguientes conclusiones:

- **Correlación entre Año y Volumen**: La correlación entre el año y el volumen de alimentos consumidos es cercana a cero (-0.0118). Esto sugiere que no hay una relación lineal fuerte entre el año y la cantidad de alimentos consumidos en los hogares españoles durante el período analizado. En otras palabras, el año no parece ser un predictor significativo del volumen de alimentos consumidos.

- **Correlación entre Categorías de Alimentos y Volumen**: La correlación entre las categorías de alimentos y el volumen de alimentos consumidos también es cercana a cero (-0.0023). Esto indica que, en términos de una relación lineal simple, no existe una correlación significativa entre los diferentes tipos de alimentos y la cantidad de alimentos consumidos. Esto puede significar que la elección de categorías de alimentos no es un predictor sólido del volumen de consumo.

- **Correlación entre Regiones y Volumen**: La correlación entre las regiones geográficas y el volumen de alimentos consumidos es muy baja (0.0036). Esto sugiere que, en un contexto de correlación lineal simple, las diferencias geográficas no tienen una influencia fuerte en la cantidad de alimentos consumidos en las diferentes regiones.

En general, los resultados de correlación sugieren que las variables "Año", "Categorías de Alimentos" y "Regiones" no están fuertemente relacionadas de manera lineal con el volumen de alimentos consumidos en el conjunto de datos. 

## 8. Conclusiones

El análisis exploratorio de datos se llevó a cabo en un conjunto de datos que abarca el volumen de alimentos consumidos por hogares españoles durante el período de 2000 a 2022. Estos datos se extrajeron de 22 archivos Excel, uno para cada año, disponibles en un repositorio de GitHub. Durante el EDA, se obtuvieron las siguientes conclusiones:

- **Variabilidad en la Cantidad de Registros**: Se observó una variabilidad significativa en la cantidad de registros de alimentos entre los distintos dataframes. Algunos contenían 19 variables, mientras que otros presentaban 27 debido a cambios en la metodología a partir de 2004.

- **Normalización de Datos**: Para simplificar la complejidad de los datos y permitir análisis basados en categorías establecidas por la COICOP, se optó por una selección de registros priorizando los tipos de alimentos. Esto conllevó la pérdida de algunos detalles específicos.

- **Reducción de Variables**: Se redujo el número de variables, conservando solo las que corresponden a España y las Comunidades Autónomas, resultando en un conjunto de datos con 65,4847 observaciones y 4 variables: AÑO, CATEGORIAS, REGIONES y VOLUMEN.

- **Datos Completos**: No se encontraron datos faltantes en el conjunto de datos resultante.

- **Datos Atípicos**: Los gráficos de boxplot de "VOLUMEN" por región y año revelaron una variabilidad significativa en el consumo de alimentos a lo largo del tiempo y en diferentes regiones geográficas. Si bien se identificaron valores atípicos, estos reflejan patrones genuinos en los datos y deben considerarse como parte integral de la riqueza de la información.

- **Correlaciones**: No se encontraron correlaciones significativas entre el volumen de alimentos consumidos y la región, el año o el tipo de alimento, lo que sugiere que estas variables no son determinantes en la cantidad de alimentos consumidos.

En resumen, el análisis exploratorio de datos proporciona una sólida base para futuras investigaciones relacionadas con el consumo de alimentos en hogares españoles. Se enfatiza la importancia de considerar la variabilidad y los cambios en los datos a lo largo del tiempo y se destaca la necesidad de mantener registros completos.