---
title: EDA del volumen de alimentos, clasificados en categorías generales, consumidos
  por los hogares españoles
author: "David Moreno"
date: "2023-09-14"
output: pdf_document
---

## Introducción
## 1. Preparación del entorno de trabajo.

Configuro el repositorio de CRAN de manera no interactiva

```{r}
options(repos = c(CRAN = "https://cran.r-project.org"))
```

Instalo las librerías que voy a utilizar

```{r}
install.packages("readxl")
install.packages("httr")
install.packages("tidyverse")
install.packages("rmarkdown")
install.packages("dplyr")
install.packages("corrplot")
```

Y, por último, se cargan las librerías.

```{r}
library(readxl)
library(httr)
library(tidyverse)
library(rmarkdown)
library(dplyr)
library(corrplot)
```

## 2. Obtención de los datos
### 2.1 Extracción de los datos

```{r}

# Datos de la ruta
ruta <- "https://github.com/DMorgon/portafolios/raw/main"
rama <- "alimentacion/datos_procesados"
nombre_archivo <- "volumen.csv"

# Creo la ruta desde donde se descargaran los archivos
archivo_url <- paste0(ruta, "/", rama, "/", nombre_archivo)

# Creo el nombre del archivo local
archivo_local <- "volumen_categoria.csv"

# Descargar el archivo desde la URL
response <- GET(archivo_url, write_disk(archivo_local, overwrite = TRUE))
  
# Creo el df con los datos del archivo local
data <- read.csv(archivo_local)

# Borro el archivo local
file.remove(archivo_local)


# Elimino las variables que ya no se utilizará.
rm(ruta, rama, nombre_archivo, archivo_url, archivo_local, response, df, i)

```

### 2.2 Exploración inicial de los datos

```{r}
View(data)
```

```{r}
str(data)
```

```{r}
summary(data)
```

### 2.3 Transformación de los datos


### 2.4 Carga de los datos




## 3. Analisis descriptivo
## 4. Ajuste de variables
## 5. Detección y tratamiento de valores ausentes
## 6. Identificación de valores atípicos
## 7. Análisis de correlación
## 8. Conclusiones