---
title: EDA del precio de los alimentos, clasificados en categorias generales, consumidas
  por los hogares españoles
author: "David Moreno"
date: "2023-09-25"
output: pdf_document
---

## 1. Objetivos
## 2. Preparación del entorno de trabajo

Configuro el repositorio de CRAN de manera no interactiva

```{r}
options(repos = c(CRAN = "https://cran.r-project.org"))
```

Instalo las librerías que voy a utilizar

```{r}
install.packages("readxl")
install.packages("httr")
install.packages("tidyverse")
install.packages("rmarkdown")
install.packages("dplyr")
install.packages("ggplot2")
install.packages("corrplot")
install.packages("stringr")
```

Y, por último, se cargan las librerías.

```{r}
library(readxl)
library(httr)
library(tidyverse)
library(rmarkdown)
library(dplyr)
library(ggplot2)
library(corrplot)
library(stringr)
```

## 3. Obtención de los datos
## 4. Análisis descriptivo del conjunto de los datos
## 5. Ajustes de variables
## 6. Detección y tratamiento de los valores ausentes
## 7. Detección y tratamiento de los valores atípicos
## 8. Análisis de relación entre variables
## 9. Conclusiones