---
title: EDA del volumen de alimentos, clasificados en categorías generales, consumidos
  por los hogares españoles
author: "David Moreno"
date: "2023-09-14"
output: pdf_document
---

## 1. Objetivos

El presente análisis exploratorio de datos (EDA) se enmarca en un proyecto de mayor alcance destinado a investigar detalladamente el patrón de consumo de alimentos en los hogares españoles.

Los datos considerados en este estudio fueron recopilados a partir de la fuente oficial del Ministerio de Agricultura, Pesca y Alimentación. Esta información se encontraba distribuida en 22 archivos de Excel, cada uno de los cuales contenía hasta 14 hojas de datos. En particular, me centro en la hoja denominada "VOLUMEN", que almacena información sobre la cantidad de alimentos consumidos por los hogares en diversas regiones de alimentos.

Por lo tanto, el propósito principal de este análisis es adentrarnos en el patrón de consumo de alimentos por parte de los hogares españoles, centrándonos en la cantidad consumida de las principales categorías de alimentos. Esto nos permitirá dar respuesta a las siguientes cuestiones fundamentales:

- ¿Cómo ha evolucionado el volumen de consumo de alimentos en España a lo largo de los años?

- ¿En qué medida varía el consumo de alimentos entre las distintas regiones de España?

- ¿Cuáles son las categorías de alimentos más populares y de qué manera han experimentado cambios a lo largo de las décadas estudiadas?

Adicionalmente, la información obtenida en este análisis nos proporcionará una base sólida para plantear nuevas preguntas que enriquecerán futuros análisis y contribuirán a una comprensión más completa de los hábitos alimentarios en los hogares españoles.

## 2. Preparación del entorno de trabajo.

Configuro el repositorio de CRAN de manera no interactiva

```{r}
options(repos = c(CRAN = "https://cran.r-project.org"))
```

Instalo las librerías que voy a utilizar

```{r}
install.packages("readxl")
install.packages("httr")
install.packages("tidyverse")
install.packages("rmarkdown")
install.packages("dplyr")
install.packages("ggplot2")
install.packages("corrplot")
```

Y, por último, se cargan las librerías.

```{r}
library(readxl)
library(httr)
library(tidyverse)
library(rmarkdown)
library(dplyr)
library(ggplot2)
library(corrplot)
```

## 3. Obtención de los datos


Hago una copia de df_volumen llamada data, con la que trabajaré a continuación 

```{r}

# Datos de la ruta
ruta <- "https://github.com/DMorgon/portafolios/raw/main"
rama <- "alimentacion/datos_procesados"
nombre_archivo <- "volumen_categorias.csv"

# Creo la ruta desde donde se descargaran los archivos
archivo_url <- paste0(ruta, "/", rama, "/", nombre_archivo)

# Creo el nombre del archivo local
archivo_local <- "volumen_categoria.csv"

# Descargar el archivo desde la URL
response <- GET(archivo_url, write_disk(archivo_local, overwrite = TRUE))
  
# Creo el df con los datos del archivo local
volumen_categorias <- read.csv(archivo_local)

# Borro el archivo local
file.remove(archivo_local)


# Elimino las variables que ya no se utilizará.
rm(ruta, rama, nombre_archivo, archivo_url, archivo_local, response)
```

Hago una copia de df_volumen llamada data, con la que trabajaré a continuación 

```{r}
data <- volumen_categorias
```

## 4. Analisis descriptivo del conjunto de los datos

Obtengo una vista preliminar del marco de datos

```{r}
View(data)
```

Examino la estructura interna del marco de datos:

```{r}
str(data)
```

Creo un resumen estadistico de las variables del conjunto de datos

```{r}
summary(data)
```

Creo un histográma para examinar la distribución de los datos de la variable VOLUMEN

```{r}
# Creo el histograma de VOLUMEN
ggplot(
  data = data,
  aes(
    x = VOLUMEN)) +
  geom_histogram(
    binwidth = 100,
    fill = "blue",
    color = "lightblue") +
  labs(x = "Valores",
       y = "Frecuencia",
       title = "Histograma de VOLUMEN") +
  ylim(0, 350)
```


Creo un histográma para examinar la distribución de los datos de la variable REGIONES

```{r}

# Crear un gráfico de barras de la frecuencia de REGIONES
ggplot(
  data = data,
  aes(
    x = REGIONES)) +
  geom_bar(
    fill = "lightblue",
    color = "black",
    width = 0.9) +
  labs(
    x = "Regiones",
    y = "Frecuencia",
    title = "Gráfico de Barras de la frecuencia de cada región") +
  coord_cartesian(
    ylim = c(0, 900)) +
  theme(
    axis.text.x = element_text(angle = 45, hjust = 1))
```


Creo un histográma para examinar la distribución de los datos de la variable CATEGORÍAS

```{r}
# Crear un gráfico de barras de la frecuencia de CATEGORIAS
ggplot(
  data = data,
  aes(
    x = CATEGORÍAS)) +
  geom_bar(
    fill = "lightblue",
    color = "black",
    width = 0.8) +
  labs(
    x = "Categorías",
    y = "Frecuencia",
    title = "Gráfico de Barras de la frecuencia de cada categoria de alimentos") +
  coord_cartesian(
    ylim = c(0, 450)) +
  theme(
    axis.text.x = element_text(angle = 45, hjust = 1))
```

Creo un histográma para examinar la distribución de los datos de la variable AÑO

```{r}
# Crear un gráfico de barras de la frecuencia de cada año
ggplot(
  data = data,
  aes(
    x = factor(substr(AÑO, 1, 4)))) +
  geom_bar(
    fill = "lightblue",
    color = "black",
    width = 0.8) +
  labs(
    x = "Año",
    y = "Frecuencia",
    title = "Gráfico de Barras de la frecuencia de cada año") +
  coord_cartesian(ylim = c(0, 700)) +
  theme_minimal() +
  theme(axis.text.x = element_text(angle = 45, hjust = 1))
```

Tras examinar el marco de datos he llegado a la siguiente conclusión:

- El número total de observaciones del conjunto de datos es de 14,059 observaciones y 4 variables, que son:

  - **AÑO**: representa fechas en formato de texto (chr). La serie va desde el año 2000 hasta el 2022. Los años 2000, 2001, 2002, 2003 y 2004 tienen una frecuancia menor que el resto de año. Puede deberse a que se produjo un cambio de metodologia y apartir del 2005 se introdujo nuevas categorias, no contabilizadas anteriormente. 

  - **CATEGORÍAS**: representar las categorías a las que pertenecen los datos. Está en formato de texto (chr). El número de valores únicos son 37. Destacar que las categorías encurtidos, especias, harinas, sal y vinagre tienen menos frecuencia absolutas que el resto de las categorías. Esto, unido aque, gualmente, existen años con menos frecuencia, es una muestra de que éstas categorias se introdujeron con posterioridad. Así, el vinagre puedo introducirse en el año 2004 y el resto en a partir del 2005. 

  - **REGIONES**: representa las regiones a las que pertenecen los datos. También está en formato de texto (chr) y existen 17 regiones diferentes. Todas las regiones tienen la misma frecuencia, es decir, se repiten el mismo número de veces.
  
  - **VOLUMEN**: es una variable numérica (num) y representa una cantidad de los alimentos consumidos por los hogares españoles. Esta variable tiene un amplio rango de valores, que va desde el 0 hasta 802585. Además,  un sesgo hacia la izquierda en su distribución, es decir, la mayoría de los valores se situan a la izquierda.
  
## 5. Ajuste de variables

Transformo los datos de la variable VOLUMEN a tipo numeric.

```{r}
data$VOLUMEN <- as.numeric(data$VOLUMEN)
```

Y Ahora cambio AÑO a tipo de dato de fecha

```{r}
# Suponiendo que "data" es tu marco de datos
data$AÑO <- as.Date(data$AÑO, format = "%Y-%m-%d")
```

A continuación, tanto las variables REGIONES como CATEGORIAS las transformo en factores

```{r}
data$REGIONES <- factor(data$REGIONES)
data$CATEGORÍAS <- factor(data$CATEGORÍAS)
```

## 6. Detección y tratamiento de valores ausentes

Por lo que parece a continuación, no existen valores ausentes.

```{r}
any(is.na(data))
```

## 7. Identificación de valores atípicos

A continuación realizo un gráfico decaja y bigotes para visualizar si existen datos atípicos.

```{r}
# Calculo las estadísticas necesarias para reproducir el gráfico
estadisticas <- boxplot.stats(data$VOLUMEN)

# Construyo el gráfico de cajas y bigotes
ggplot(
  data = data,
  aes(
    x = VOLUMEN)) +
  geom_boxplot() +
  
  scale_x_continuous(
    labels = scales::number_format(scale = 1e-6, accuracy = 0.01)) +
  labs(
    x = "VOLUMEN",
    title = "Gráfico de caja y bigotes de VOLUMEN") +
  theme_minimal()

rm(estadisticas)
```

Como se ve en gráfico, el rango de valores de la variable VOLUMEN es muy amplio, ya que va desde el 0 hasta más de los 800000. Sin embargo, como se puede apreciar, la mayoría de los valores estan situado en la izquierda, es decir, su distribución presenta un sesgo hacia la izquierda.  

Como era de esperar, la variable también presenta valores atípicos. Sin embargo, es importante destacar que estos valores atípicos no necesariamente indican errores en la recopilación de datos, sino que pueden reflejar características genuinas de los datos. 

A continuación, se exponen algunas razones por las cuales se pueden encontrar valores atípicos en esta variable:

- **Diferencias en las Categorías de Alimentos**: Es completamente normal que las distintas categorías de alimentos se consuman en cantidades variadas. Esto puede dar lugar a diferencias significativas en la distribución de "VOLUMEN" entre las categorías. Al realizar análisis o visualizaciones específicas para cada categoría, es posible identificar valores atípicos en aquellas categorías que se consumen en cantidades mucho mayores o menores en comparación con otras.

- **Diferencias en las Regiones**: Las variaciones en el tamaño de la población y las características demográficas de las diferentes regiones pueden influir en los patrones de consumo de alimentos. Regiones con poblaciones más grandes pueden tener un consumo total de alimentos más elevado, lo que puede afectar la distribución de "VOLUMEN" para esas regiones. Al analizar los valores atípicos en función de las regiones, es posible comprender mejor las diferencias regionales.

- **Cambios en la Metodología y la Disponibilidad de Datos**: Cambios en la metodología de recopilación de datos o en la disponibilidad de datos a lo largo del tiempo pueden desempeñar un papel importante en la presencia de valores atípicos. Por ejemplo, si ciertas categorías de alimentos comenzaron a registrarse a partir del año 2005, es natural que existan menos datos disponibles para los años anteriores. Esto puede resultar en valores atípicos en esos años anteriores, ya que los datos pueden ser menos representativos o menos precisos debido a la falta de información histórica.

En resumen, los valores atípicos en la variable "VOLUMEN" son el resultado de las diferencias en las categorías de alimentos, las variaciones regionales y los posibles cambios en la metodología y la disponibilidad de datos a lo largo del tiempo. Estos valores no necesariamente indican errores, sino que proporcionan información valiosa sobre la realidad subyacente de los datos.

## 8. Análisis de relaciones entre variables.

De las cuatro variables que tiene el conjunto de datos, selecciona la variable VOLUMEN como la variable respuesta y a continuación las comparo con el resto de variables

### 7.1. VOLUMEN VS AÑO.

```{r}
# Establecer el formato de etiqueta del eje x a decimal
options(scipen = 999)

data_año <- data %>%
  group_by(AÑO) %>%
  summarise(
    Volumen = sum(VOLUMEN))

# Crear un gráfico de líneas con todos los años en el eje de las X
ggplot(
  data_año,
  aes(
    x = AÑO,
    y = Volumen)) +
  geom_line() +
  labs(
    x = "AÑO",
    y = "VOLUMEN",
    title = "Gráfico de Líneas VOLUMEN vs. AÑO") +
  theme_minimal() +
  scale_x_date(
    date_labels = "%Y",
    date_breaks = "1 year") +
  theme(
    axis.text.x = element_text(angle = 45, hjust = 1))

rm(data_año)
```

En este gráfico, se observa la evolución de la cantidad de alimentos consumidos en hogares españoles desde el año 2000 hasta el 2022.

- En el año 2000, el consumo comenzó en niveles mínimos, situándose por debajo de los 24 mil millones de kilos.

- Hasta 2009, la cantidad de alimentos consumidos experimentó un aumento constante, acercándose a los 29 mil millones de kilos.

- A partir del año 2010, se inició un declive que continuó hasta 2019, momento en el cual se situó por debajo de los 27 mil millones de kilos.

- En el año 2020, se produjo un aumento significativo, superando los 29 mil millones de kilos.

- Sin embargo, en los años 2021 y 2022, el consumo disminuyó, retornando a niveles aproximados a los del año 2003.

En resumen, la evolución de la cantidad de alimentos consumidos muestra cambios significativos a lo largo de estos años, con un periodo de descenso a partir de 2021. Esta información es crucial para comprender las tendencias en los hábitos de consumo alimentario en España.

### 7.3. VOLUMEN VS CATEGORIAS

```{r}
data_categorias <- data %>%
  group_by(CATEGORÍAS) %>%
  summarise(Volumen = sum(VOLUMEN)) %>%
  arrange(desc(Volumen))

# Crea un gráfico de líneas
ggplot(
  data = data_categorias,
  aes(
    x = reorder(CATEGORÍAS, -Volumen),
    y = Volumen)) +
  geom_bar(
    stat = "identity",
    position = "dodge",
    fill = "lightblue",
    color = "black",
    width = 0.8) +
  labs(
    x = "CATEGORÍAS",
    y = "VOLUMEN",
    title = "Gráfico de Barras VOLUMEN vs. CATEGORÍAS") +
  theme_minimal() +
  theme(axis.text.x = element_text(angle = 45, hjust = 1, size = 8),
        axis.text.y = element_text(size = 8),
        axis.title = element_text(size = 10),
        legend.position = "none") +
  ylim(0, max(data_categorias$Volumen * 1.1))


rm(data_categorias)
```

Tu descripción es clara y proporciona una visión general de la distribución del consumo de diferentes categorías de alimentos según el gráfico de barras. Sin embargo, puedes mejorarla haciendo que la información sea más cohesiva y organizada. Aquí tienes una versión revisada:

En este gráfico, se destaca la variabilidad en el consumo de diversas categorías de alimentos:

- En el grupo de las categorías más consumidas se encuentran la fruta fresca y la leche líquida, destacando por su alta demanda.

- Le siguen de cerca las hortalizas frescas, el agua mineral embotellada y la carne, que también tienen un consumo significativo.

- En una categoría intermedia se encuentran los refrescos y el pan, con niveles de consumo notables.

- Posteriormente, se ubican las categorías de derivados lácteos, patatas, pescado y marisco, que se consumen con frecuencia.

- En un quinto grupo se incluyen el aceite, productos de bollería, galletas y cereales, platos preparados, zumos y huevos, con un nivel de consumo menor en comparación con las categorías mencionadas anteriormente.

- Finalmente, las demás categorías muestran niveles de consumo más bajos en general.

Esta representación visual ofrece una perspectiva clara de las preferencias de consumo de alimentos en cada categoría y es valiosa para comprender las tendencias alimentarias en la población.

### 7.4. VOLUMEN VS AÑO VS CATEGORIAS

```{r}
# Agrupa los datos por categorías y años, calculando la suma del VOLUMEN para cada combinación
data_categorias <- data %>%
  group_by(CATEGORÍAS, AÑO) %>%
  summarise(
    Volumen = sum(VOLUMEN))

# Obtiene las categorías únicas presentes en los datos
categorias_unicas <- unique(data_categorias$CATEGORÍAS)

# Crea un gráfico de líneas para cada categoría de alimentos
for (i in categorias_unicas) {
  
  # Filtra los datos para la categoría actual
  datos <- data_categorias %>%
    filter(CATEGORÍAS == i)
  
  # Crea un gráfico de líneas para la categoría actual
  grafico <- ggplot(
    data = datos,
    aes(
      x = AÑO,
      y = Volumen)) +
    geom_line(
      color = "blue") +  # Línea de color azul
    labs(
      x = "AÑO",
      y = "VOLUMEN",
      title = paste0("Gráfico de Líneas con el consumo de ", i)) +  # Títulos
    theme_minimal() +
    scale_x_date(
      date_labels = "%Y",
      date_breaks = "1 year") +
    theme(
      axis.text.x = element_text(angle = 45, hjust = 1))
  
  # Imprime el gráfico actual
  print(grafico)
}

rm(data_categorias, categorias_unicas, i, datos)
```

En general, durante los años 2021 y 2022, se observa una tendencia a la disminución en el consumo en todas las categorías de alimentos.

Sin embargo, al analizar la serie temporal en su totalidad, se destacan varios patrones interesantes:

- Algunas categorías, como el agua, bollería, pastelería, galletas y cereales, cafés e infusiones, chocolates, cacao y sucedáneos, derivados lácteos, frutos secos, otros productos en volumen, pasta, platos preparados y salsas, comienzan con un consumo relativamente bajo en el año 2000 y experimentan un aumento constante a lo largo de los años.

- Otras categorías, como el aceite, el azúcar, la leche líquida y el pan, comienzan la serie con un consumo alto y experimentan una disminución gradual a lo largo del tiempo.

- Algunas categorías, como la fruta fresca, las hortalizas frescas, el pescado y los refrescos, comienzan con un consumo bajo y alcanzan un pico en los años 2009 y 2010, pero luego experimentan una disminución hasta 2019. En 2020, se observa un repunte temporal, seguido de una disminución pronunciada en 2021 y 2022.

- Otras categorías, como la sal, la margarina, la carne y los caldos, comienzan con un consumo moderado o alto, mantienen cierta estabilidad durante algunos años y luego experimentan un aumento hasta alcanzar un pico en 2009. Sin embargo, a partir de 2013, su consumo disminuye significativamente hasta 2019. En 2020, se observa nuevamente un repunte, pero luego su consumo cae en 2021 y 2022.

- Por último, el arroz y otros productos en peso comienzan con un consumo alto, pero experimentan una fuerte caída hacia 2003 y 2006. A partir de 2008, su consumo comienza a aumentar nuevamente.

### 7.4. VOLUMEN VS REGIONES

```{r}
data_regiones <- data %>%
  group_by(REGIONES) %>%
  summarise(Volumen = sum(VOLUMEN)) %>%
  arrange(desc(Volumen))

# Crea un gráfico de líneas
barplot(
  height = data_regiones$Volumen,
  beside = TRUE, 
  main = "Gráfico de Barras VOLUMEN vs. REGIONES",
  names.arg = data_regiones$REGIONES,
  las = 2,
  cex.names = 0.5,
  cex.axis = 0.5,
  ylim = c(0, max(data_regiones$Volumen * 1.1)))


rm(data_regiones)
```

Según se puede apreciar en el gráfico, las regiones muestran un consumo dispar de alimentos. Como se aprecia, las regiones que más consumen son Andalucia, Cataluña.

### 7.4. VOLUMEN VS AÑO VS REGIONES


```{r}
data_regiones <- data %>%
  group_by(REGIONES, AÑO) %>%
  summarise(
    Volumen = sum(VOLUMEN))

regiones_unicas <- unique(data_regiones$REGIONES)

for (i in regiones_unicas){
  datos <- data_regiones  %>%
    filter(REGIONES == i)
  
  plot(
    x = datos$AÑO,
    y = datos$Volumen,
    type = "l",
    xlab = "AÑO",
    ylab = "VOLUMEN",
    main = paste0("Gráfico de Líneas con el consumo de ", i),
    las = 2,
    cex.axis = 0.5)
}

rm(data_regiones, regiones_unicas, datos, i)
```


En términos generales, se observa que en el año 2020 todas las regiones experimentaron un repunte en el consumo de alimentos por parte de los hogares españoles, seguido de una disminución pronunciada en los años 2021 y 2022.

En particular, se pueden destacar las tendencias de consumo de las siguientes regiones:

- Asturias: Inició la serie con un consumo de alimentos elevado y experimentó una disminución casi lineal a lo largo del tiempo.

- Baleares: Comenzó la serie con un consumo bajo y experimentó un crecimiento constante a lo largo de los años.

- Luego, existen un conjunto de regiones que como Cantabria, Castillas La Macha, Valencia, País Vasco, Madrid, La Rioja o Galicia, que muestran un comportamiento similar al general. Empiezan la serie con un consumo bajo o medio. Luego experimentan una subida en el consumo hasta el 2009 para luego caer paulatinamente hasta el 2019. En el 2020 se produce un repunte, y luego, en el 2021 y 2022 cae.

### 7.4. VOLUMEN VS REGIONES VS CATEGORÍAS

Crea gráficos de barras que muestran el volumen de consumo de diferentes categorías de alimentos por region.

```{r}
# Calculo el resumen de datos por regiones y categorías
datos_regiones_categoria <- data %>%
  group_by(REGIONES, CATEGORÍAS) %>%
  summarise(Volumen = sum(VOLUMEN)) %>%
  arrange(desc(Volumen))

# Obtengo el nombre de las regiones únicas
regiones_unicas <- unique(datos_regiones_categoria$REGIONES)

#  Itero a través de cada región para crear gráficos de barras por región.
for (i in regiones_unicas){
  
  # Filtro los datos para la región actual
  datos <- datos_regiones_categoria %>%
    filter(REGIONES == i)

  # Creo un gráfico de barras para la región actual
  barplot(
    height = datos$Volumen,
    beside = TRUE, 
    main = paste0("Gráfico de Barras VOLUMEN vs CATEGORÍAS en ", i),
    ylim = c(0, max(datos$Volumen) * 1.1),
    ylab = "VOLUMEN",
    names.arg = datos$CATEGORÍAS,
    las = 2,
    cex.names = 0.5,
    cex.axis = 0.5) 
}

# Elimino las variables que no utilizaré
rm(datos_regiones_categoria,regiones_unicas, datos, i)
```

Acontinuación realizo etiqueto la categorías basado en cuartiles para diferentes regiones.
 
```{r}
# Calculo el resumen de datos por regiones y categorías
datos_regiones_categoria <- data %>%
  group_by(REGIONES, CATEGORÍAS) %>%
  summarise(Volumen = sum(VOLUMEN)) %>%
  arrange(desc(Volumen))

# Obtengo el nombre de las regiones
regiones_unicas <- unique(datos_regiones_categoria$REGIONES)

# Itero a través de cada región para realizar análisis por región.
for(i in regiones_unicas){
  
  # Filtrar los datos para la región actual
  datos_region <- datos_regiones_categoria %>%
    filter(REGIONES == i)
  
  # Calculo las estadísticas necesarias para reproducir el gráfico
  estadisticas <- boxplot.stats(datos_region$Volumen)
  
  # Etiqueto las categorías en función de los cuartiles
  datos_region <- datos_region %>%
    mutate(
      Estadisticas = case_when(
        Volumen <= estadisticas$stats[2] ~ "Primer cuartil",
        Volumen > estadisticas$stats[2] & Volumen <= estadisticas$stats[3] ~ "Segundo cuartil",
        Volumen > estadisticas$stats[3] & Volumen <= estadisticas$stats[4] ~ "Tercer cuartil",
        Volumen > estadisticas$stats[4]  & Volumen < min(estadisticas$out) ~ "Cuarto cuartil",
        Volumen %in% estadisticas$out ~ "Valores atípicos",
        TRUE ~ "Otros"))
  
  # Imprimir la tabla con etiquetas
  print(datos_region)
}


rm(datos_regiones_categoria, regiones_unicas, estadisticas, datos_region, i)
```
Por regla general, las categorias de alimentos más consumidas en todas las regiones son la fruta fresca y la leche líquida. Le sigue las hortalizas frescas, la carne el pan y los refrescos. 

Las categorias que menos se consumen son los edulcorantes, las especias, los caldos, la miel, otras leches y los encurtidos. 

El agua envasada dependiendo de la región tiene una prioridad u otras Así, por ejemplo, en Canarias y Baleares es la categoria de alimentos que más se consume. Le sigue Cataluñá y Valencia, que es el segundo, y despues Castilla y Leon y Murcia, que es el tercero. Donde menos prioridad le dan es en Madrid, Pais Vasco y Navarra, donde ocupa la décima posición. 

A priori, consideraba que la pesca, es decir, el pescado y el marisco, tenía mayor prioridad en zonas de costa, como Galicia o Cantabria, y en las islas Baleares y Canarias. Sin embargo, no se ha evidenciado esta hipótesis. Así, la pesca, por ejemplo ocupa la decima posición tanto en Extremadura, Baleares como en Cataluña. 

## 9. Conclusiones

